【裁判字號】    97,易,350
【裁判日期】    971231
【裁判案由】    詐欺
【裁判全文】
臺灣雲林地方法院刑事判決               97年度易字第350號
公  訴  人  臺灣雲林地方法院檢察署檢察官
被      告  戊○○
指定辯護人  本院公設辯護人乙○○
上列被告因詐欺案件，經檢察官聲請以簡易判決處刑（97年度偵
字第1318號），本院斗六簡易庭認不宜以簡易判決處刑，改依通
通程序審理，並判決如下：
    主  文
戊○○無罪。
    理  由
一、原聲請簡易判決處刑意旨略以：被告戊○○明知提供金融機
    構帳戶、提款卡予不相識之人使用，有供作他人財產犯罪用
    途之可能，以避免有偵查犯罪權限之執法人員循線查緝，確
    保財產犯罪所得之不法利益，並掩人耳目，且其在客觀上亦
    可預見一般取得他人金融帳戶使用之行徑，常與財產犯罪所
    需有密切之關聯，竟以縱有持提款卡作詐騙之犯罪工具，亦
    不違背其本意之幫助詐欺犯意，於民國96年12月18日，前往
    合作金庫商業銀行雲林縣斗六分行（下稱合庫斗六分行）開
    設帳號為0000000000000 號帳戶後，即於不詳時、地將上開
    帳戶之提款卡、密碼提供予不詳之詐騙集團使用。嗣該詐騙
    集團成員竟共同基於意圖為自己不法所有之犯意聯絡，於96
    年12月22日撥打電話予被害人丁○○，而向丁○○佯稱：前
    以網路購買物品之交易有誤，需至臺灣郵政股份有限公司（
    下稱郵局）更改設定，否則每期將遭自動扣款云云。被害人
    不疑有他，陷於錯誤，遂依指示於同日晚上10時52分許，前
    往某郵局操作提款機，而匯出新台幣（下同）14,659元入被
    告上開帳戶，旋遭該詐欺犯罪集團成員全數提領得逞。嗣經
    被害人發覺受騙後，報警處理，始循線查獲上情，因認被告
    涉係犯刑法第30條第1 項前段、第339 條第1 項之幫助詐欺
    取財罪嫌。
二、程序部分：
  (一)按檢察官聲請以簡易判決處刑案件，經法院認為不得或不宜
    以簡易判決處刑者，應適用通常程式審判之，刑事訴訟法第
    452 條定有明文。本案原經檢察官聲請以簡易判決處刑，惟
    本院斗六簡易庭認被告之犯罪事實尚有不明，仍有調查必要
    ，不宜逕以簡易判決處刑，依刑事訴訟法第452 條規定，改
    依通常程序審理。
  (二)按被告以外之人於審判外之陳述雖不符刑事訴訟法第159 條
    之1 至之4 等4 條之規定，而經當事人於審判程序同意作為
    證據，法院審酌該言詞陳述或書面陳述作成時之情況，認為
    適當者，亦得為證據，刑事訴訟法第159 條之5 第1 項定有
    明文。本案被告、辯護人及檢察官就本院所引用卷內其餘被
    告以外之人於審判外之陳述，於審判程序均同意作為證據；
    本院復審酌上開文書、陳述作成時，較無人情施壓或干擾之
    情形，以之作為證據亦屬適當，是上開文書、陳述均具有證
    據能力。
三、按犯罪事實應依證據認定之，無證據不得認定犯罪事實；不
    能證明被告犯罪者，應諭知無罪之判決，刑事訴訟法第154
    條第2 項及第301 條第1 項分別定有明文。次按認定不利於
    被告之事實，須依積極證據，苟積極證據不足為不利於被告
    事實之認定時，即應為有利於被告之認定，更不必有何有利
    之證據；又事實之認定，應憑證據，如未能發現相當證據，
    或證據不足以證明，自不能以推測或擬制之方法，以為裁判
    基礎；而認定犯罪事實所憑之證據，雖不以直接證據為限，
    間接證據亦包括在內，然而無論直接或間接證據，其為訴訟
    上之證明，須於通常一般之人均不致有所懷疑，而得確信其
    為真實之程度者，始得據為有罪之認定。
四、原聲請簡易判決意旨認被告涉有上開犯行，係以：(一)被害人
    丁○○於警詢中之指述；(二)郵政自動櫃員機交易明細表1 紙
    ；(三)合庫斗六分行97年1 月8 日合金斗營字第0970000082號
    函暨所附交易資料查詢單、新開戶建檔登錄單、開戶基本資
    料。(四)被告警詢中坦承確有開戶等為其主要論據。公訴人於
    本院論告時復補充說明：依證人己○○於本院之證述內容可
    知，被告並未將上開帳戶之存摺、提款卡交由己○○保管，
    足認被告辯稱因眼盲而無法自理生活，該帳戶係由己○○保
    管取用乙節，不足採信等語。
五、本院之判斷：
  (一)訊據被告固坦承於96年12月18日前往合庫斗六分行開設帳號
    為0000000000000 號帳戶並取得提款卡及密碼之事實，惟堅
    詞否認有何幫助詐欺犯行，辯稱：當初是我同居男友己○○
    帶我去開戶的，因為我看不到，存摺、提款卡及密碼單都是
    己○○拿走的，後來己○○告訴我存摺等物不見了，我就去
    報遺失，我不知道我的帳戶為何會變成人頭戶等語。辯護人
    則以：被告失明，又有精神疾病，應係由被告男友將提款卡
    交付予詐騙集團，被告本身並不知情等語，為被告辯護。
  (二)被告於96年12月18日，前往合庫斗六分行開設帳號為000000
    0000000 號帳戶，而被害人丁○○於96年12月22日接獲自稱
    係「Yahoo 奇摩」網站店家之人來電佯稱：伊在網路上購買
    商品，因會計人員誤將扣款資料設定為分期付款，需依指示
    至郵局操作提款機取消設定，否則每期將遭自動扣款云云。
    被害人不疑有他，陷於錯誤，遂依指示於同日晚上10時52分
    許，前往某郵局操作提款機，因而匯出14,659元入被告上開
    帳戶，旋遭該詐欺犯罪集團成員全數提領等情，業據證人丁○○於警詢中指述明確（見警卷第6-7 頁），並有匯款收據
    1 紙、合庫斗六分行97年1 月8 日合金斗營字第0970000082
    號函暨所附交易資料查詢單、新開戶建檔登錄單、開戶基本
    資料、臺北市政府警察局士林分局後港派出所受理各類案件
    紀錄表、受理詐騙帳戶通報警示、詐騙電話斷話簡便格式表
    、內政部警政署反詐騙案件紀錄表各1 份附卷可稽（見警卷
    第9 頁、第12-21 頁）；參以被告供稱：上開帳戶於96年12
    月22日晚上10時52分許所匯入之款項非其所為乙情（見警卷
    第5 頁），固足認被害人丁○○確有遭不詳姓名、年籍、自
    稱係「Yahoo 奇摩」網站店家之人所組成之詐騙集團成員以
    電話詐騙，致其陷於錯誤而匯款至被告上開帳戶內之事實。
    惟前開證據僅能證明被害人丁○○遭詐騙之過程，尚不足以
    推論被告有幫助詐欺取財之犯行。
  (三)被告向合庫斗六分行申設之上開帳戶係由己○○於96年12月
    18日帶同被告前往開戶，除據被告供明在卷（見本院卷(一)第
    95頁反面），並與證人己○○於本院證述之情節相符（見本
    院卷(二)第86頁），應堪認定。又被告為雙眼全盲之人，此業
    據證人己○○於本院證述明確（見本院卷(二)第88頁正反面、
    第100 頁），並有財團法人佛教慈濟綜合醫院大林分院97年
    9 月12日慈醫大林文字第0970001544號函暨所附身心醫學病
    歷專用紙、雲萱診所病歷各1 份在卷可憑（見本院卷(一)第10
    5 、106 、112 、113 頁），足認被告於案發之時，因雙眼
    全盲致無可能單獨前往銀行開戶；參酌證人己○○於本院證
    稱：被告無法自行繳費或在文件上簽署姓名，無法自行至銀
    行開戶、結清帳戶，交往單純、不複雜，未曾向金融機構貸
    款或積欠地下錢莊金錢等語（見本院卷(二)第88頁-89 頁），
    亦與吾人所認知之眼盲者難以自理日常生活起居事務之生活
    經驗相符，且以被告與己○○於本院均一致供承及證述其2
    人係因家人反對交往而交惡、分手（見本院卷(二)第96頁反面
    、第101 頁），己○○仍為上開有利被告之證述內容，該證
    詞之可信度極高。再者，被告向合庫斗六分行完成開戶時，
    即由銀行交付預製金融卡及預製基碼，存戶需自行於全省任
    何一自動提款機變更密碼後始為有效卡乙節，有該行97 年5
    月27日合金斗營字第0970002676號函1 份可證，而證人己○○本院亦證稱當時係由其重新設定密碼，益證被告確實無法
    自理一般生活事務。綜此，被告於案發時既因雙眼失明而需
    仰仗他人代為處理日常生活事務，則被告是否有管道知悉詐
    騙集團如何收購帳戶及被告如何能與詐騙集團成員聯絡並交
    付帳戶提款卡、密碼乙節，本院均存有相當之合理懷疑空間
    ，尚無法形成確信。
  (四)依合庫三重分行97年9 月5 日合金重營字第0970004002號函
    暨所附之客戶往來結清帳戶查詢單、存單存款新開戶建檔登
    錄單、結清資料所示（見本院卷(一)第119-124 頁），被告係
    因前向合庫三重分行申請開立0000000000000 號帳戶之金融
    卡、存摺遺失，而於96年12月19日向該行申請作廢、結清帳
    戶，並要求無需補發新摺，足認被告辯稱因其前所申設之合
    庫三重分行帳戶存摺、提款卡遺失，故向合庫斗六分行重新
    辦理開戶等語屬實。再者，被告於本院陳稱上開合庫三重分
    行帳戶係供善心人士捐款之用（見本院卷(二)第84頁反面），
    衡以證人己○○於本院證稱其與被告同居期間，曾因失業，
    故生活開銷均由被告提供金錢，並曾提領被告上開合庫三重
    分行帳戶之款項等語（見本院卷(二)第85頁反面、第86頁、第
    91頁反面），而被告雙眼失明、無業，業如前述，則被告供
    承由己○○所提領合庫三重分行帳戶內之金錢係由善心人士
    捐助一情非虛。職是，被告所有之合庫三重分行帳戶係供他
    人捐款之用，該提款卡遺失後，被告申請註銷，並改向合庫
    斗六分行重新申設前揭帳戶，則該帳戶既由被告作為募款之
    用，其將之提供予詐騙集團使用之可能性不高。其次，被告
    辯稱其與己○○前往開立合庫斗六分行帳戶後，即交由己○○保管，此與被告係雙眼全盲之人，無法自行提、存款項，
    而需委由己○○代為處理之常情不悖。而己○○於本院作證
    時則否認上情（見本院卷(二)第86頁、第90頁），惟觀諸證人
    己○○於本院之證述內容，其就有無領取過被告合庫斗六分
    行帳戶內之金錢乙節，先後各為「有」、「沒有」之歧異證
    詞（見本院卷(二)第90頁反面）；另就有無幫被告將前開合庫
    斗六分行帳戶之密碼書寫在提款卡上一情，亦有「不知道，
    不是我寫的」、「（問：密碼寫在那裡？）我寫一寫就交給
    他了」、「（問：合庫斗六分行提款卡上的密碼由何人寫？
    ）我寫的」之不同（見本院卷二第92頁反面、第93頁），顯
    見證人己○○對事涉自身權益之事項均避重就輕，前後所述
    矛盾，復衡以己○○於該段期間乃代同居女友處理日常生活
    事務，被告有無販售帳戶，己○○涉有重嫌，可能為本案之
    關係人，自難期待其為對自身不利之證詞，本院因認被告辯
    稱有將合庫斗六分行帳戶之存摺、提款卡交己○○保管之可
    信度較高，堪信為真。被告復辯稱嗣友人將匯款入合庫斗六
    分行帳戶而向己○○拿取提款卡時，始由己○○告知提款卡
    已遺失，而被告確實曾於96年12月26日以電話向合庫斗六分
    行辦理掛失金融卡，並要求補卡，惟遭該行以該戶為警示戶
    而未予補卡，此有合庫斗六分行97年5 月12日合金斗營字第
    0970002399函1 紙在卷可稽（見本院卷(一)第10頁）。依此，
    被告於96年12月18日開戶，旋於同年月26日辦理掛失金融卡
    ，該情亦與一般出售帳戶之人未敢向發卡銀行辦理掛失止付
    之常理不符，益徵被告辯稱其因信任己○○告知提款卡業已
    遺失，故向合庫斗六分行辦理掛失等語，尚非完全無據，難
    認被告有將上開提款卡及密碼提供予詐騙集團使用之事實。
六、綜上所述，被告雖於96年12月18日向合庫斗六分行辦理開戶
    後，旋於同年月22日即有被害人丁○○遭騙而匯款入被告前
    揭帳戶，並遭提領完畢，然被告因雙眼失明，無法自理日常
    生活事務，需委由他人代勞，被告有無能力與詐騙集團成員
    接洽而販售帳戶，尚有合理懷疑空間，且既無法排除被告將
    該帳戶之存摺、提款卡等資料交由己○○保管之可理性，則
    被告信任己○○所述上開提款卡遺失而向發卡銀行辦理掛失
    ，亦難認被告係將帳戶提予詐騙集團使用。此外，公訴人所
    舉前揭證據均不足以證明被告主觀上有幫助他人詐欺取財之
    不確定故意，本院復查無其他積極證據足認被告有公訴人所
    指犯行，不能證明被告犯罪，自應諭知被告無罪之判決。
七、退併辦部分：
  (一)聲請併辦意旨略以（97年度偵字第4689號）：被告戊○○與
    己○○為男女朋友，均能預見提供金融機構帳戶、提款卡予
    不相識之人使用，有供作他人財產犯罪用途之可能，以避免
    有偵查犯罪權限之執法人員循線查緝，確保財產犯罪所得之
    不法利益，並掩人耳目，且其在客觀上亦可預見一般取得他
    人金融帳戶使用之行徑，常與財產犯罪所需有密切之關聯，
    竟仍不違背其本意，基於幫助他人詐欺之犯意聯絡，於96年
    12月18日，一同前往合庫斗六分行，由被告開設帳號000000
    0000000 號帳戶後，即將該帳戶之提款卡、密碼提供予不詳
    詐騙集團行騙之用。嗣該詐騙集團成員取得被告上開帳戶後
    ，即基於意圖為自己不法所有，於96年12月22日撥打甲○○
    電話，向甲○○詐稱：之前網路購買物品，交易有誤，需至
    郵局更改，否則每期皆會自帳戶內扣款云云，致甲○○不疑
    有他，依照對方指示持其至某郵局操作提款機，因而匯出
    29,999元至入被告上開帳戶，因認被告涉有刑法第339 條第
    1 項、第30條詐欺罪之幫助犯嫌，並與本院前開審理之犯罪
    事實為想像競合犯之同一案件，為起訴效力所及，爰移請本
    院併案審理等語。
  (二)按檢察官就犯罪事實一部起訴者，其效力及於全部，固為刑
    事訴訟法第267 條所明定。惟法院得就未起訴部分之事實併
    予審判，必須法院就已起訴部分與未起訴部分認定俱屬有罪
    ，且兩部分互有實質上或裁判上一罪之不可分關係，始能適
    用，如法院對已起訴部分認定犯罪不能證明，或未予審判，
    未起訴部分既無所附麗，自不得加以判決，否則即有訴外裁
    判之違法（最高法院93年度台上字第4814號判決意旨參照）
    。
  (三)經查，本案被告被訴幫助詐欺犯行，既經本院判決無罪，業
    如前述，是上開移送併辦意旨所指被告之幫助詐欺犯行，即
    與本案起訴部分不生實質上或裁判上一罪之不可分關係，尚
    非本案起訴效力所及，本院自無從併予審理，應退由檢察官
    另為適法之處理，併此敘明。
據上論斷，應依刑事訴訟法第452 條、第301 條第1 項，判決如
主文。
本案經檢察官丙○○到庭執行職務。
中    華    民    國    97    年    12    月    31    日
                  刑事第四庭    審判長法  官  吳福森
                                      法  官  李淑惠
                                      法  官  曾鴻文
以上正本證明與原本無異。
如不服本判決應於收受判決後10日內向本院提出上訴書狀，並應
敘述具體理由；其未敘述上訴理由者，應於上訴期間屆滿後20日
內向本院補提理由書（均須按他造當事人之人數附繕本）。「切
勿逕送上級法院」。
                                      書記官  顏錦清
中    華    民    國    97    年    12    月    31    日


司法院資訊處製作；財團法人民間司法改革基金會備份。
